【裁判字號】    98,訴,154
【裁判日期】    980820
【裁判案由】    給付報酬
【裁判全文】
臺灣臺北地方法院民事判決               98年度訴字第154號
原      告  稘霖不動產經紀有限公司
法定代理人  乙○○
訴訟代理人  陳明宗律師
被      告  甲○○
訴訟代理人  錢裕國律師
複代理人    李可文律師
上列當事人間請求給付報酬事件，本院於民國98年7月30日言詞
辯論終結，判決如下：
    主      文
原告之訴及其假執行之聲請均駁回。
訴訟費用由原告負擔。
    事實及理由
壹、程序部分：
    按訴狀送達後，原告不得將原訴變更或追加他訴，但有請求
    之基礎事實同一及不甚礙被告之防禦及訴訟之終結者，不在
    此限。民事訴訟法第255 條第1 項第2 款及第7 款分別定有
    明文。查原告起訴時原依兩造間專任委託銷售契約書第9 條
    第1 項第2 款約定，請求被告支付委託銷售價額4%之服務報
    酬（見本院卷第3 頁），嗣於本院審理中追加專任委託銷售
    契約書第9 條第1 項第1 款約定，請求被告支付委託銷售價
    額2%之服務報酬（見本院卷第89頁），核其訴之追加係屬請
    求之基礎事實同一，且不甚礙被告之防禦及訴訟之終結，揆
    諸前揭規定，訴之追加即屬合法，應予准許。
貳、實體部分：
一、原告主張：被告向訴外人基泰建設股份有限公司（下稱基泰
    建設公司）買受坐落於臺北市○○區○○段一小段480 、48
    1 地號土地及其上案名為基泰之星、建築執造號碼95建字第
    05 55 號、戶別為B8棟4 樓及B9棟4 樓預售房屋2 戶（下稱
    系爭預售房地）共計25.52 坪，被告欲出售系爭預售房地，
    委請伊為其居間銷售，雙方於民國97年7 月9 日簽立專任委
    託銷售契約書（下稱系爭契約書），約定自97年7 月9 日起
    至97年10月8 日委託期限內，伊單獨享有為被告銷售系爭預
    售房地之權限，被告則同意於買方出價達新臺幣（下同）12
    ,760,000 元 條件下出賣，嗣伊於前開委託期間內業已覓得
    欲購買系爭預售房地之買方，詎被告竟將系爭預售房地擅自
    出賣予第三人，依系爭契約書第9 條第1 項第1 款約定，請
    求被告給付委託銷售價額4%之服務報酬等語，並聲明：(一)被
    告應給付原告510,400 元及自起訴狀繕本送達翌日起至清償
    日止，按年息5%計算之利息。(二)願供擔保請准宣告假執行。
    另被告既已表示自行將系爭預售房地銷售予第三人，伊無庸
    銷售，足見被告已終止委託銷售契約，依系爭契約書第9 條
    第1 項第1 款約定，請求被告給付委託銷售價額2%之服務報
    酬等語，並聲明：(一)被告應給付原告255,200 元及自起訴狀
    繕本送達翌日起至清償日止，按年息5%計算之利息。(二)願供
    擔保請准宣告假執行。而與上開聲明為選擇合併，請求擇一
    為原告勝訴判決。
二、被告則以：系爭契約書關於土地、建物、車位欄位等必要之
    點皆為空白，又「B8棟4 樓及B9棟4 樓之基泰之星」及「共
    計25.52 坪」等文字皆為原告虛偽記載，是兩造間意思表示
    並未合致，該專任委託銷售契約尚未成立。又原告未依消費
    者保護法第11條之1 規定給予伊3 天以上30天以內之合理審
    閱期間，亦未解說系爭契約書第9 條約定內容，造成伊未詳
    閱全部條款，誤認系爭契約書係一般委託銷售契約書，系爭
    契約書第9 條關於違約處理之約定應不構成契約之內容。另
    伊並無出售系爭預售房地予第三人之情事，迄今仍保有與建
    商簽立購買系爭預售房地契約書等語，資為抗辯。並聲明：
    (一)原告之訴駁回。(二)願供擔保請准宣告免為假執行。
三、兩造不爭執事項：
(一)、被告於95年11月30日分別向盧信介、基泰建設公司購買坐落
    於臺北市○○區○○段一小段480 、481 地號土地應有部分
    萬分之21、萬分之20，及其上建物第B8棟4 樓及B9棟4 樓之
    預售屋，建築執照號碼為臺北市政府工務局95建字第0555號
    ，有「基泰之星」土地及房屋預定買賣契約書影本在卷可稽
    （見本院卷第20-49頁）。
(二)、兩造於97年7 月9 日簽立專任委託銷售契約書，其上載明委
    託銷售價額為12,760,000元（實收不含佣金），委託銷售期
    間自97年7 月9 日至97年10月8 日止，另系爭契約第9 條約
    定：「(一)、委託人如有下列情形之一者，視為受託人已完成
    仲介之義務，除第(一)款第一項之規定應支付委託銷售總價之
    百分之之二外，餘應支付委託銷售價格百分之四服務報酬予
    受託人：1 、委託期間內因可歸責於委託人之事由而終止。
    2 、委託期間內，委託人自行將本契約標的物出售或另行委
    託第三者仲介。3 、簽立書面買賣契約後，因可歸責於委託
    人之事由而解除買賣契約者。4 、受託人已提供委託人曾經
    仲介之客戶名單，而委託人於委託期間屆滿後二個月內，逕
    與該名單內客戶成交者。(二)受託人違反本契約第七條第一款
    、第二款情形之一者，委託人得解除本委託契約。」有系爭
    契約書內容在卷可按（見本院卷第5-7頁，第75-78頁）。
四、兩造爭執之要點：
(一)、兩造間專任委託銷售契約有無就委託銷售之標的物達成意思
    表示合致？即系爭契約是否業已有效成立？
(二)、原告有無給予被告三日以上之合理審閱期間？或有無向被告
    解說專任委託銷售契約第9 條約定內容？即該條是否構成契
    約內容之一部？
(三)、原告可否依系爭契約書第9 條第1 項第2 款之約定，請求被
    告給付委託銷售價額4%之服務報酬？
(四)、原告可否依系爭契約書第9 條第1 項第1 款之約定，請求被
    告給付委託銷售價額2%之服務報酬？
    茲就兩造爭點及本院得心證理由分述如下：
(一)、兩造間專任委託銷售契約有無就委託銷售之標的物達成意思
    表示合致？即系爭契約是否業已有效成立？
 1、按代理人於代理權限內，以本人名義所為之意思表示，直接
    對本人發生效力，民法第103 條第1 項定有明文。次按解釋
    意思表示，應探求當事人真意，不得拘泥於所用之辭句，民
    法第98條復定有明文。又解釋契約應以當事人立約當時之真
    意為準，而真意何在，則應以過去事實及其他一切證據資料
    為斷定之標準，不能拘泥文字致失真意。有最高法院18年上
    字第1727號判例要旨、19年上字第58號判例要旨、19年上字
    第453 號判例要旨、88年度臺上字第1671號判決要旨參照。
    是代理人於代理權限內，以本人名義所為之意思表示，直接
    對本人發生效力，且解釋意思表示時，端在探求表意人為意
    思表示之目的性及法律行為之和諧性，在解釋契約時，更須
    斟酌交易習慣，及當事人所欲達成之經濟效果、合理預期之
    契約利益，依誠信原則而為解釋。
 2、查被告於本院98年6 月24日言詞辯論期日到庭自承：「（被
    告訴訟代理人問：你是否有委託稘霖公司出售你所有的房地
    ？是的。」、「（被告訴訟代理人提示被證二專任委託銷售
    契約書，問：是否是此份為系爭房地的委託銷售契約書？）
    我不確定此份委託就是指這兩戶，這份委託書上的簽名不是
    我簽的，是我委託我妹妹簽名的，當時我並不在現場，所以
    我無法確定銷售書上所指的出售標的物是否為其上所載明的
    內容，內容我也不知道是誰寫的，標的物並沒有寫明，我在
    基泰之星總共有12戶房子，我所賣的房子兩戶的價格大約是
    契約書上的所載的1276萬元，我當時是要兩戶一起賣，只是
    不確定是哪兩戶。」等語觀之（見本院卷第140-141 頁），
    被告雖辯稱系爭契約書非本人簽立，惟既自承系爭契約書係
    委由代理人即其妹所簽訂，揆諸前揭判例意旨，其代理人於
    代理權限內簽立系爭契約書之效力，應直接歸屬於本人即被
    告，被告自應受代理人所簽立契約之拘束。
 3、被告雖辯稱：系爭契約書關於土地、建物、車位等欄位皆為
    空白，又不動產欄位內所標示「B8棟4 樓及B9棟4 樓之基泰
    之星」、「共計25.52 坪」等文字為原告虛偽記載，且被告
    所託售者非僅限於系爭預售房地，是兩造之意思表示並未合
    致，專任委託銷售契約尚未成立云云；惟查：被告委託原告
    所出售者係預售房地，故無門牌號碼等地政登記之法定標示
    方法，且土地之座落地號亦須待預售房地興建完成後，始能
    為整編及合併，依簽立委託銷售契約之商業習慣，得僅記載
    被告託售之案名、戶別及系爭銷售條件等，系爭契約書上既
    已載明：「土地：基泰建設之星」、「委託銷售價格：壹仟
    貳佰柒拾陸萬元整（實收不含佣金）」、「委託銷售期間：
    97年7 月9 日起至97年10月8 日止」等語（見本院卷第5 、
    75頁），兩造對於買賣契約之「必要之點」如買賣標的、買
    賣價金、付款方式幾已全部達成一致，復審酌被告於系爭契
    約書簽名等情，足認該專任委託銷售契約應已成立，況私法
    契約本非以書面為必要，系爭契約書得作為證明私法契約業
    已成立之輔助證據，縱依被告所提出系爭契約書上未載明「
    B8棟4 樓及B9棟4 樓之基泰之星」「共計25.52 坪」等文字
    （見本院卷第75頁），惟依其前述到庭自承：「……我在基
    泰之星總共有12戶房子，我所賣的房子兩戶的價格大約是契
    約書上的所載的1276萬元，我當時是要兩戶一起賣，只是不
    確定是哪兩戶……」等語，自應堪信兩造間確有專任委託銷
    售契約之意思表示合致，是被告所辯即非可採，前開契約書
    業已有效成立。
(二)、原告有無給予被告三日以上之合理審閱期間？或有無向被告
    解說專任委託銷售契約第9 條約定內容？即該條是否構成契
    約內容之一部？
 1、按私文書經本人或其代理人簽名、蓋章或按指印或有法院或
    公證人之認證者，推定為真正。民事訴訟法第358 條第1 項
    定有明文。
 2、本件兩造間系爭契約書乃原告預定用於同類委託銷售契約條
    款而訂定之契約，此有專任委託銷售契約書內容在卷足憑，
    亦為兩造所不爭執，性質上自屬於定型化契約，依消費者保
    護法第11條之1 規定，應有30日以內之合理期間以供審閱全
    部條款內容。查系爭委託契約書前文部分記載：「委託人（
    甲方）茲為下列不動產買賣事宜，特委託易而安不動產長春
    加盟店（乙方）居間仲介銷售，並經攜回詳閱三天以上且已
    充分瞭解本契約之內容後，雙方合意訂立下列條款以資共同
    遵守。」等語，且被告對於該系爭契約書之簽名係其妹代行
    而為已自認，依首揭規定，自應推定上開條款之記載為真正
    。至被告辯稱簽訂系爭契約時，原告並未讓被告攜回系爭契
    約書審閱3 天，亦未向被告解說系爭契約書第9 條約定內容
    ，造成被告未詳閱全部條款及誤認系爭契約書係一般委託銷
    售契約書即簽名委任，違反消費者保護法第11條之1 規定，
    該部分約定屬無效云云，但為原告所否認，自應由被告負舉
    證之責任。惟被告始終不能提出證據以供本院審酌，則被告
    上開所辯，自不足取。
(三)、原告可否依系爭契約書第9 條第1 項第2 款之約定，請求被
    告給付委託銷售價額4%之服務報酬？
 1、按當事人主張有利於己之事實者，就其事實有舉證之責任。
    民事訴訟法第277 條本文定有明文。又民事訴訟如係由原告
    主張權利者，應先由原告負舉證之責，若原告先不能舉證，
    以證實自己主張之事實為真實，則被告就其抗辯事實即令不
    能舉證，或其所舉證據尚有疵累，亦應駁回原告之請求，有
    最高法院17年上字第917 號判例參照。查原告主張系爭預售
    房地係被告違約自行出售予第三人云云，此為被告所否認，
    並抗辯系爭預售房地依交易習慣，如有買賣情事，會與建商
    即基泰建設公司進行換約手續作為公示方法，房地之賣方即
    基泰建設公司將原預售屋購買契約作廢取回，而買方則另行
    與基泰建設公司簽立預售屋購買契約，惟系爭預售房地所有
    權人迄今仍為被告，有其提出「基泰之星」土地及房屋預定
    買賣契約書影本在卷可稽，並為原告所不爭執，是被告上開
    抗辯自屬可採。被告既仍為系爭預售房地所有權人，且尚未
    與任何人訂立任何買賣契約關係，故原告稱系爭預售房地經
    被告自行出售予第三人之事實，並未能舉證以實其說，是原
    告此部分主張，尚屬無據。
 2、次按居間人，以契約因其報告或媒介而成立者，得請求報酬
    ，民法第568條第l項規定甚明。據此可知，契約之成立須與
    居間人報告或媒介之努力有相當因果關係，居間人始得享有
    報酬請求權，委託人始有給付報酬之義務。縱被告自行出售
    系爭預售房地予第三人等情屬實，惟該第三人既非由原告向
    被告報告欲購買系爭預售房地者，因原告並未向被告報告訂
    約機會，非民法第565 條規定之居間行為，原告就被告既無
    任何居間行為，自無從對被告主張任何權利。原告執此主張
    被告應給付報酬云云，即非可採。
 3、再按消費者保護法第ll條、第12條分別明文規定，企業經營
    者在定型化契約中所用之條款，應本平等互惠之原則，定型
    化契約條款如有疑義時，應為有利於消費者之解釋；定型化
    契約中之條款違反誠信原則，對消費者顯失公平者，無效。
    究其規範意旨乃因法律之公正與契約之公正同為國民私法生
    活公正之保障，是私法契約當事人間之法律關係首重公平，
    亦即當事人所享之權利與所負之義務不僅不得與衡平原則有
    違，且該法律行為之內涵，當不能逸脫該法律行為所屬法律
    規範有關權利義務分配之規定，若脫逸此種權利義務分配之
    典型甚遠，已超越契約相對人始料所及，縱該約款形式上經
    相對人同意訂入定型化契約內，亦應認該約定條款與誠實信
    用原則有悖，應屬無效。查本件兩造所簽訂系爭契約書中之
    第9 條第l 項第2 款固約定：委託期間內，委託人（指被告
    ）自行將本契約標的物出售或另行委託第三者仲介，仍應給
    付原告依委託銷售總價4%計算之服務報酬等語。然遍查全部
    契約條款，並未約定原告應如何提供服務，及若原告未能提
    供任何仲介服務時，被告得請求如何之保障之相關約定，徒
    以前開條款限制委託人（即被告）之權利，並據以請求被告
    給付報酬，不僅與衡平原則有違，亦對被告顯失公平。是系
    爭約定顯有悖於居間法律規範就當事人間權利義務之分配，
    與上述消費者保護法之規定不符，應認系爭約定無效。
(四)、原告可否依系爭契約書第9 條第1 項第1 款之約定，請求被
    告給付委託銷售價額2%之服務報酬？
    原告雖舉證人譚祺閭到庭證稱：「……有人出價，但是價錢
    與被告的價錢有一些差距，我們有電話與被告聯絡，但是被
    告說，叫不我們不用繼續賣了，因為已經賣掉了。我當時有
    告訴她，如果房屋賣掉被告要賠償我們佣金，被告說她賣掉
    就賣掉了，還有其他戶可以給你們賣，這二戶就不用賣了。
    」（參見本院98年3 月25日言詞辯論筆錄，卷85-86 頁），
    及證人陳柏青證述：「……其實價錢差不多，所以我才打電
    話給她希望能夠當面談，但是她說房子已經賣掉了，叫我去
    賣她在別的樓層的房子。」等語（見本院98年4 月22日言詞
    辯論筆錄，卷99-101頁），欲證明被告有可歸責之事由而終
    止契約，惟上述證人陳述交涉過程觀之，雙方僅因價格問題
    無法達成一致，故原告仲介並未成功，並非被告表明終止契
    約，況原告未能證明被告有將系爭預售房地移轉予第三人或
    另行委託第三人銷售等違約事由，業如前述，是被告有何可
    歸責事由，未見原告舉證以實其說，其僅空言主張被告違反
    系爭契約書第9 條第1 條第1 款之約定而請求給付服務報酬
    云云，自無所據，應予駁回。
五、綜上所述，原告依系爭契約書第9 條第1 項第1 款及第2 款
    約定，分別請求被告給付按委託銷售價額4%計算之服務報酬
    510,400 元，與以2%計算之服務報酬255,200 元及法定遲延
    利息，均無理由，應予駁回。
六、本件事證已臻明確，兩造其餘主張、陳述及所提證據，經審
    酌與本院前揭判斷不生影響，毋庸再予審酌，併此敘明。
七、訴訟費用負擔之依據：民事訴訟法第78條。
中    華    民    國    98    年    8     月    20    日
                  民事第四庭    法  官  鄧德倩
以上正本係照原本作成
如對本判決上訴，須於判決送達後20日內向本院提出上訴狀
中    華    民    國    98    年    8     月    20    日
                                書記官  林孔華


司法院資訊處製作；財團法人民間司法改革基金會備份。
